---
title: "1/2 Journée Data Science"
author: "Rayid"
date: "2026-09-17"
output: pdf_document
---

# 1. Chargement des packages

```{r message=FALSE, warning=FALSE}
library(ggplot2)
library(rpart)
library(rpart.plot)
library(pROC)
```

# 2. Chargement des données

Les données sont séparées en un jeu d'apprentissage de 299 observations
et un jeu de validation de 101 observations.

```{r}
train <- read.csv(
  "donnees_train.csv",
  sep = ";",
  dec = "."
)

test <- read.csv(
  "donnees_test.csv",
  sep = ";",
  dec = "."
)

verification <- read.csv(
  "donnees_verification.csv",
  sep = ";",
  dec = "."
)

dim(train)
dim(test)
dim(verification)

names(train)
```

Les variables disponibles sont :

- `DIFF` : variable à prédire ;
- `TOF` : type d'exploitation agricole ;
- `AGE` : âge ;
- `R7`, `R8`, `R17`, `R22` et `R32` : différents ratios financiers.

# 3. Préparation des données

`DIFF` correspond à une classification binaire. La variable `TOF`
représente un type d'exploitation et est donc considérée comme
qualitative.

```{r}
train$DIFF <- as.factor(train$DIFF)
train$TOF <- as.factor(train$TOF)

test$TOF <- as.factor(test$TOF)

str(train)
```

# 4. Exploration des données

## 4.1 Vérification des valeurs manquantes

On commence par vérifier la présence éventuelle de données manquantes.

```{r}
colSums(is.na(train))
```

## 4.2 Statistiques descriptives

```{r}
summary(train)
```

Ces statistiques permettent d'observer les ordres de grandeur et la
dispersion des différentes variables quantitatives.

## 4.3 Répartition de la variable DIFF

On étudie tout d'abord la répartition de la variable que l'on souhaite
prédire.

```{r}
table(train$DIFF)

prop.table(
  table(train$DIFF)
)
```

```{r}
ggplot(
  train,
  aes(x = DIFF)
) +
  geom_bar(
    width = 0.6
  ) +
  geom_text(
    stat = "count",
    aes(label = after_stat(count)),
    vjust = -0.5,
    size = 4
  ) +
  labs(
    title = "Répartition de la variable DIFF",
    subtitle = "Données d'apprentissage",
    x = "Classe DIFF",
    y = "Nombre d'exploitations"
  ) +
  theme_minimal(
    base_size = 12
  ) +
  theme(
    plot.title = element_text(
      face = "bold",
      size = 15
    ),
    panel.grid.minor = element_blank()
  )
```

Ce graphique permet notamment de vérifier si les deux classes sont
équilibrées dans l'échantillon d'apprentissage.

## 4.4 Répartition des types d'exploitation

```{r}
ggplot(
  train,
  aes(x = TOF)
) +
  geom_bar() +
  geom_text(
    stat = "count",
    aes(label = after_stat(count)),
    vjust = -0.4,
    size = 3.5
  ) +
  labs(
    title = "Répartition des types d'exploitation",
    x = "Type d'exploitation (TOF)",
    y = "Effectif"
  ) +
  theme_minimal(
    base_size = 12
  ) +
  theme(
    plot.title = element_text(
      face = "bold",
      size = 15
    ),
    panel.grid.minor = element_blank()
  )
```

## 4.5 Type d'exploitation et DIFF

On peut également comparer la répartition de `DIFF` selon le type
d'exploitation.

```{r}
ggplot(
  train,
  aes(x = TOF, fill = DIFF)
) +
  geom_bar(
    position = "fill"
  ) +
  labs(
    title = "Répartition de DIFF selon le type d'exploitation",
    x = "Type d'exploitation (TOF)",
    y = "Proportion",
    fill = "DIFF"
  ) +
  scale_y_continuous(
    labels = scales::percent
  ) +
  theme_minimal(
    base_size = 12
  ) +
  theme(
    plot.title = element_text(
      face = "bold",
      size = 15
    ),
    panel.grid.minor = element_blank(),
    legend.position = "top"
  )
```

# 5. Exploration des variables quantitatives

## 5.1 Distribution de l'âge

```{r}
ggplot(
  train,
  aes(x = AGE)
) +
  geom_histogram(
    bins = 20,
    boundary = 0
  ) +
  labs(
    title = "Distribution de l'âge",
    x = "Âge",
    y = "Effectif"
  ) +
  theme_minimal(
    base_size = 12
  ) +
  theme(
    plot.title = element_text(
      face = "bold",
      size = 15
    ),
    panel.grid.minor = element_blank()
  )
```

## 5.2 Comparaison de l'âge selon DIFF

```{r}
ggplot(
  train,
  aes(x = DIFF, y = AGE, fill = DIFF)
) +
  geom_boxplot(
    width = 0.6,
    show.legend = FALSE
  ) +
  labs(
    title = "Distribution de l'âge selon DIFF",
    x = "DIFF",
    y = "Âge"
  ) +
  theme_minimal(
    base_size = 12
  ) +
  theme(
    plot.title = element_text(
      face = "bold",
      size = 15
    ),
    panel.grid.minor = element_blank()
  )
```

## 5.3 Comparaison des ratios financiers selon DIFF

Les boxplots suivants permettent de comparer la distribution des
principaux ratios financiers entre les exploitations des classes 0 et 1.

### Ratio R7

```{r}
ggplot(
  train,
  aes(x = DIFF, y = R7, fill = DIFF)
) +
  geom_boxplot(
    show.legend = FALSE
  ) +
  labs(
    title = "Distribution de R7 selon DIFF",
    x = "DIFF",
    y = "R7"
  ) +
  theme_minimal(
    base_size = 12
  ) +
  theme(
    plot.title = element_text(face = "bold"),
    panel.grid.minor = element_blank()
  )
```

### Ratio R8

```{r}
ggplot(
  train,
  aes(x = DIFF, y = R8, fill = DIFF)
) +
  geom_boxplot(
    show.legend = FALSE
  ) +
  labs(
    title = "Distribution de R8 selon DIFF",
    x = "DIFF",
    y = "R8"
  ) +
  theme_minimal(
    base_size = 12
  ) +
  theme(
    plot.title = element_text(face = "bold"),
    panel.grid.minor = element_blank()
  )
```

### Ratio R17

```{r}
ggplot(
  train,
  aes(x = DIFF, y = R17, fill = DIFF)
) +
  geom_boxplot(
    show.legend = FALSE
  ) +
  labs(
    title = "Distribution de R17 selon DIFF",
    x = "DIFF",
    y = "R17"
  ) +
  theme_minimal(
    base_size = 12
  ) +
  theme(
    plot.title = element_text(face = "bold"),
    panel.grid.minor = element_blank()
  )
```

### Ratio R22

```{r}
ggplot(
  train,
  aes(x = DIFF, y = R22, fill = DIFF)
) +
  geom_boxplot(
    show.legend = FALSE
  ) +
  labs(
    title = "Distribution de R22 selon DIFF",
    x = "DIFF",
    y = "R22"
  ) +
  theme_minimal(
    base_size = 12
  ) +
  theme(
    plot.title = element_text(face = "bold"),
    panel.grid.minor = element_blank()
  )
```

### Ratio R32

```{r}
ggplot(
  train,
  aes(x = DIFF, y = R32, fill = DIFF)
) +
  geom_boxplot(
    show.legend = FALSE
  ) +
  labs(
    title = "Distribution de R32 selon DIFF",
    x = "DIFF",
    y = "R32"
  ) +
  theme_minimal(
    base_size = 12
  ) +
  theme(
    plot.title = element_text(face = "bold"),
    panel.grid.minor = element_blank()
  )
```

Ces représentations permettent d'identifier visuellement les variables
dont les distributions semblent différer entre les deux classes.

# 6. Premier arbre CART

On utilise maintenant un arbre de décision CART pour prédire la variable
`DIFF`.

```{r}
arbre <- rpart(
  DIFF ~ .,
  data = train,
  method = "class"
)

arbre
```

## Visualisation du premier arbre

```{r fig.width=10, fig.height=7}
rpart.plot(
  arbre,
  type = 2,
  extra = 104,
  fallen.leaves = TRUE,
  roundint = FALSE,
  box.palette = "Blues",
  shadow.col = "gray",
  main = "Premier arbre CART"
)
```

# 7. Évaluation du premier arbre

On prédit la probabilité d'appartenir à la classe `DIFF = 1` sur les
101 observations du jeu de validation.

```{r}
proba_arbre <- predict(
  arbre,
  newdata = test,
  type = "prob"
)[, "1"]

head(proba_arbre)
```

On calcule ensuite l'AUC.

```{r}
roc_arbre <- roc(
  verification$DIFF,
  proba_arbre,
  quiet = TRUE
)

auc(roc_arbre)
```

# 8. Choix de la profondeur maximale

Pour contrôler la complexité de l'arbre, différentes profondeurs
maximales comprises entre 1 et 10 sont testées.

```{r}
profondeurs <- 1:10

auc_profondeur <- numeric(
  length(profondeurs)
)

for (i in seq_along(profondeurs)) {
  
  arbre_i <- rpart(
    DIFF ~ .,
    data = train,
    method = "class",
    control = rpart.control(
      maxdepth = profondeurs[i],
      cp = 0
    )
  )
  
  proba_i <- predict(
    arbre_i,
    newdata = test,
    type = "prob"
  )[, "1"]
  
  roc_i <- roc(
    verification$DIFF,
    proba_i,
    quiet = TRUE
  )
  
  auc_profondeur[i] <- as.numeric(
    auc(roc_i)
  )
}

resultats <- data.frame(
  profondeur = profondeurs,
  AUC = auc_profondeur
)

resultats
```

## AUC selon la profondeur

```{r fig.width=8, fig.height=5}
ggplot(
  resultats,
  aes(x = profondeur, y = AUC)
) +
  geom_line(
    linewidth = 1
  ) +
  geom_point(
    size = 3
  ) +
  geom_vline(
    xintercept = 5,
    linetype = "dashed"
  ) +
  geom_point(
    data = subset(
      resultats,
      profondeur == 5
    ),
    size = 5
  ) +
  annotate(
    "text",
    x = 5.3,
    y = 0.815,
    label = "Profondeur 5\nAUC = 0,8063",
    hjust = 0,
    size = 4
  ) +
  scale_x_continuous(
    breaks = 1:10
  ) +
  coord_cartesian(
    ylim = c(0.70, 0.83)
  ) +
  labs(
    title = "Performance de l'arbre selon sa profondeur",
    subtitle = "La profondeur 5 est la première atteignant l'AUC maximale",
    x = "Profondeur maximale",
    y = "AUC"
  ) +
  theme_minimal(
    base_size = 12
  ) +
  theme(
    plot.title = element_text(
      face = "bold",
      size = 15
    ),
    plot.subtitle = element_text(
      size = 11
    ),
    panel.grid.minor = element_blank()
  )
```

L'AUC augmente jusqu'à une profondeur maximale de 5. Elle atteint
environ **0,8063** et n'augmente plus pour les profondeurs supérieures
testées.

Nous retenons donc une profondeur maximale de 5, qui est la plus petite
profondeur permettant d'atteindre cette AUC.

# 9. Arbre CART retenu

```{r}
arbre_final <- rpart(
  DIFF ~ .,
  data = train,
  method = "class",
  control = rpart.control(
    maxdepth = 5,
    cp = 0
  )
)
```

```{r fig.width=11, fig.height=7}
rpart.plot(
  arbre_final,
  type = 2,
  extra = 104,
  fallen.leaves = TRUE,
  roundint = FALSE,
  box.palette = "RdYlGn",
  shadow.col = "gray",
  main = "Arbre CART retenu - Profondeur maximale 5"
)
```

# 10. Courbe ROC du modèle retenu

```{r}
proba_final <- predict(
  arbre_final,
  newdata = test,
  type = "prob"
)[, "1"]

roc_final <- roc(
  verification$DIFF,
  proba_final,
  quiet = TRUE
)

auc_final <- as.numeric(
  auc(roc_final)
)

auc_final
```

On transforme les coordonnées de la courbe ROC afin de pouvoir
l'afficher avec `ggplot2`.

```{r}
roc_df <- data.frame(
  FPR = 1 - roc_final$specificities,
  TPR = roc_final$sensitivities
)
```

```{r fig.width=7, fig.height=6}
ggplot(
  roc_df,
  aes(x = FPR, y = TPR)
) +
  geom_line(
    linewidth = 1.2
  ) +
  geom_abline(
    intercept = 0,
    slope = 1,
    linetype = "dashed"
  ) +
  annotate(
    "text",
    x = 0.65,
    y = 0.20,
    label = paste0(
      "AUC = ",
      round(auc_final, 4)
    ),
    size = 5,
    fontface = "bold"
  ) +
  coord_equal(
    xlim = c(0, 1),
    ylim = c(0, 1)
  ) +
  labs(
    title = "Courbe ROC - Arbre CART",
    subtitle = "Évaluation sur les 101 observations de validation",
    x = "Taux de faux positifs (1 - Spécificité)",
    y = "Taux de vrais positifs (Sensibilité)"
  ) +
  theme_minimal(
    base_size = 12
  ) +
  theme(
    plot.title = element_text(
      face = "bold",
      size = 15
    ),
    plot.subtitle = element_text(
      size = 11
    ),
    panel.grid.minor = element_blank()
  )
```

L'arbre CART retenu obtient une AUC de validation d'environ
**0,8063**.

# 11. Modèle final pour Kaggle

Une fois la profondeur choisie, le modèle est réentraîné sur l'ensemble
des 400 observations étiquetées.

```{r}
farms_train <- read.csv(
  "farms_train.csv"
)

farms_test <- read.csv(
  "farms_test.csv"
)

dim(farms_train)
dim(farms_test)

names(farms_train)
names(farms_test)
```

## Préparation des variables

```{r}
farms_train$DIFF <- as.factor(
  farms_train$DIFF
)

farms_train$TOF <- as.factor(
  farms_train$TOF
)

farms_test$TOF <- as.factor(
  farms_test$TOF
)
```

## Entraînement de l'arbre final

```{r}
arbre_kaggle <- rpart(
  DIFF ~ .,
  data = farms_train,
  method = "class",
  control = rpart.control(
    maxdepth = 5,
    cp = 0
  )
)
```

```{r fig.width=11, fig.height=7}
rpart.plot(
  arbre_kaggle,
  type = 2,
  extra = 104,
  fallen.leaves = TRUE,
  roundint = FALSE,
  box.palette = "RdYlGn",
  shadow.col = "gray",
  main = "Arbre CART final - 400 observations"
)
```

# 12. Prédictions sur les 120 observations Kaggle

On calcule d'abord les probabilités prédites d'appartenir à la classe
`DIFF = 1`.

```{r}
proba_kaggle <- predict(
  arbre_kaggle,
  newdata = farms_test,
  type = "prob"
)[, "1"]

head(proba_kaggle, 10)

length(proba_kaggle)
```

Pour obtenir des classes 0 ou 1, on utilise un seuil de 0,5.

```{r}
classe_kaggle <- ifelse(
  proba_kaggle >= 0.5,
  1,
  0
)

head(classe_kaggle, 10)

table(classe_kaggle)
```

# 13. Répartition des prédictions Kaggle

```{r}
predictions_df <- data.frame(
  DIFF = factor(classe_kaggle)
)

ggplot(
  predictions_df,
  aes(x = DIFF)
) +
  geom_bar(
    width = 0.6
  ) +
  geom_text(
    stat = "count",
    aes(label = after_stat(count)),
    vjust = -0.5,
    size = 4
  ) +
  labs(
    title = "Répartition des prédictions sur les données Kaggle",
    subtitle = "52 exploitations prédites en classe 0 et 68 en classe 1",
    x = "Classe prédite",
    y = "Nombre d'exploitations"
  ) +
  theme_minimal(
    base_size = 12
  ) +
  theme(
    plot.title = element_text(
      face = "bold",
      size = 15
    ),
    plot.subtitle = element_text(
      size = 11
    ),
    panel.grid.minor = element_blank()
  )
```

# 14. Création du fichier de soumission

```{r}
ex_soumission <- read.csv(
  "ex_soumission.csv"
)

soumission_arbre <- data.frame(
  ID = ex_soumission$ID,
  DIFF = classe_kaggle
)

head(soumission_arbre, 10)

tail(soumission_arbre)

dim(soumission_arbre)

table(soumission_arbre$DIFF)
```

```{r}
write.csv(
  soumission_arbre,
  "soumission_arbre.csv",
  row.names = FALSE
)
```

# Conclusion

L'analyse exploratoire a permis d'étudier la répartition de la variable
`DIFF`, les différents types d'exploitation ainsi que les distributions
des variables quantitatives et des ratios financiers.

Un arbre de classification CART a ensuite été entraîné sur les 299
observations du jeu d'apprentissage.

Plusieurs profondeurs maximales ont été comparées sur les 101
observations du jeu de validation. Une profondeur maximale de 5 a été
retenue, car elle correspond à la plus petite profondeur atteignant
l'AUC maximale observée, soit environ **0,8063**.

Le modèle a ensuite été réentraîné sur l'ensemble des **400 observations
étiquetées** disponibles.

Enfin, l'arbre final a été utilisé pour prédire la classe `DIFF` des
**120 exploitations du jeu de données Kaggle**. Avec un seuil de
classification fixé à 0,5, le modèle prédit 52 observations dans la
classe 0 et 68 observations dans la classe 1.

L'évaluation finale de ces prédictions est réalisée par Kaggle puisque
les vraies valeurs de `DIFF` du jeu `farms_test` ne sont pas connues.